臺灣臺北地方法院刑事判決　　　　　　　96年度易字第2451號
公　訴　人　臺灣臺北地方法院檢察署檢察官
被　　　告　甲○○
上列被告因詐欺案件，經檢察官提起公訴（96年度偵緝字第1560
號、1561），本院判決如下：
    主  文
甲○○幫助意圖為自己不法之所有，以詐術使人將本人之物交付
，處拘役伍拾日，如易科罰金，以新臺幣壹仟元折算壹日；減為
拘役貳拾伍日，如易科罰金，以新臺幣壹仟元折算壹日。
    事  實
一、甲○○明知金融帳戶為個人理財工具，申請開設金融帳戶並
    無任何特殊之限制，一般民眾皆可以存入最低開戶金額之方
    式申請之，且一個人可以在不同之金融機構申請多數之存款
    帳戶使用，取得甚易。而可預見時下以電話詐騙促使被害人
    以現金存款或操作銀行自動付款機而詐取金錢之行為甚為猖
    獗，且廣為媒體報導，並經政府有關機關呼籲，不要受騙。
    依一般人之社會生活經驗，苟不以自己名義申請開戶，卻向
    不特定人蒐集大量他人之帳戶供己使用，其目的極可能利用
    該帳戶供作非法之用，又對交付帳戶供他人使用雖無必然遭
    該他人利用為遂行詐欺取財犯罪之確信，惟甲○○竟仍以該
    他人縱持以遂行財產犯罪亦不違本意，而基於幫助他人為詐
    欺取財之不確定犯意，於民國95年12月間某日，在臺灣地區
    內某不詳處所，將其所有戶名為甲○○之第一商業銀行延吉
    分行（以下稱第一銀行）、帳號00000000000 號帳戶之存摺
    1 本、提款卡1 張與印章1 個，交付予姓名、年籍不詳之成
    年男子，並告知提款卡密碼。該姓名、年籍不詳之男子與同
    夥之集團成員等數人，即基於意圖為自己不法所有之犯意，
    先後為下列行為：
  (一)於95年12月18日，由該集團成員1 人撥打電話向梁瑞玲佯稱
    其參加抽獎活動並抽中新臺幣（下同）1,100,000 元，惟需
    先繳納款項至一位呂律師之帳戶，始得請領獎金，以致梁瑞
    玲陷於錯誤，依指示於同年月日匯款20,000元至甲○○所提
    供之上開第一銀行帳戶內，該集團成員之其中1 人即以該提
    款卡將該贓款提領一空得手。
  (二)於95年12月20日12時許，由該集團成員1 人撥打電話向鄭素
    娥佯稱其個人名下帳戶遭人冒用，需將所有存摺內存款提領
    出來，並匯款至中央存保局帳戶內，以保障權益，以致鄭素
    娥陷於錯誤，依指示於同年月日提領190,000 元後，旋即將
    該款項存入至甲○○所提供上述第一銀行帳戶內，該集團成
    員之其中1 人即以該提款卡將該贓款提領一空得手。
二、案經梁瑞玲、鄭素娥訴由臺北市政府警察局大安分局移送臺
    灣臺北地方法院檢察署檢察官偵查起訴。
    理  由
壹、程序方面：
    按被告以外之人於審判外之言詞或書面陳述，除法律有規定
    者外，不得作為證據。又被告以外之人於審判外之陳述，雖
    不符前4 條之規定，而經當事人於審判程序同意作為證據，
    法院審酌該言詞陳述或書面陳述作成時之情況，認為適當者
    ，亦得為證據。當事人、代理人或辯護人於法院調查證據時
    ，知有第159 條第1 項不得為證據之情形，而未於言詞辯論
    終結前聲明異議者，視為有前項同意，刑事訴訟法159 條第
    1 項、第159 條之5 分別定有明文。查證人梁瑞玲、鄭素娥
    於警詢時所為之陳述，固係審判外之陳述而屬傳聞證據，惟
    檢察官、被告甲○○就上開審判外之陳述，於本院審理中，
    並不爭執證據能力，復未曾於言詞辯論終結前聲明異議，而
    本院審酌該證人陳述作成時之情況，並無違法取證及證明力
    過低之瑕疵，亦認以之作為證據為適當，依前揭規定說明，
    自得為證據。
貳、實體方面：
一、訊據被告固不否認上開第一銀行帳戶確實為伊所申請設立等
    事實，惟矢口否認有何幫助詐欺之犯行，辯稱：伊將帳戶存
    摺與密碼一同放置在機車置物箱內遭竊遺失，伊因為存摺內
    沒有錢，所以沒有報案或去銀行辦理掛失，但伊確實沒有出
    售或交付帳戶云云。惟查：
  (一)第一商業銀行、帳號00000000000 號之帳戶確實係被告所開
    設等情，業據被告坦認不諱，且有第一商業銀行延吉分行印
    鑑卡96年1 月16日（95）一延吉字第2 號函暨所附活期儲蓄
    存款、存款明細分類帳1 份在卷可稽。而該詐騙集團成員於
    95 年12 月18日，由該集團成員1 人撥打電話向梁瑞玲佯稱
    其參加抽獎活動並抽中1,100,000 元，惟需先繳納款項，始
    得請領獎金，以致梁瑞玲陷於錯誤，依指示匯款20,000 元
    至被告之上開第一銀行帳戶內；另於95年12月20日12時許，
    由該集團成員1 人撥打電話向鄭素娥佯稱其個人名下帳戶遭
    人冒用，需將所有帳戶內存款提領出來，匯款至中央存保局
    帳戶內，以保障權益，以致鄭素娥陷於錯誤，依指示於同日
    提領190,000 元後，旋即將該款項存入至被告上述第一銀行
    帳戶內之情，亦據證人梁瑞玲、鄭素娥分別於警詢中指述綦
    詳（見96年度偵字第6421號偵查卷第7 頁至第8 頁、96年度
    偵字第5695號偵查卷第4 頁至第5 頁），並有中國信託商業
    銀行自動櫃員機交易明細表1 份、華南商業銀行匯款回條聯
    1 份、新竹縣警察局新埔分局受理刑事案件報案三聯單1份
    及臺北縣警察局新店分局受理刑事案件報案三聯單1 份附卷
    可佐，亦與被告前述帳戶存款明細分類帳內容相符。是被告
    上開帳戶確已供有意行騙之詐騙集團使用，而使證人梁瑞玲
    、蘇素娥受詐術而將金錢匯入被告之上開帳戶內乙節，堪予
    認定。
  (二)雖被告辯稱：伊將帳戶存摺與密碼一同放置在機車置物箱內
    遭竊遺失，伊因為存摺內沒有錢，所以沒有報案或去銀行辦
    理掛失云云。惟查：
  (1)就被告何時、如何遺失該第一銀行存摺、提款卡與印章乙節
    ，被告於96年6 月22日偵查中先供稱：伊當時因為公司要辦
    理薪水轉帳，而辦理第一商業銀行帳戶（95年4 月10日開戶
    ），後來隔了2 個多月剛好搬家就不見了，該公司伊也只作
    2 、3 天等語（見96年度偵緝字第1560號偵查卷第14頁）；
    於96年9 月11日偵查中改供稱：該存摺、提款卡與印章是95
    年11月或12月間遺失，伊當時將存摺等物品放在機車置物箱
    內，而伊騎機車到工地時，機車被撬開，存摺、印章與提款
    卡均被偷等語（見96年度偵字第1560號偵查卷第46頁），前
    後供述已不一致，是被告辯稱該存摺等物品係遭竊遺失云云
    ，實堪置疑。
  (2)又依被告於本院審理中供稱：該帳戶被竊遺失前，伊最後1
    筆匯款是1,500 元等語（見本院96年11月26日準備程序筆錄
    第3 頁），及觀諸卷附第一商業銀行存款明細表分類帳所示
    ，被告所有之前開帳戶自95年4 月10日開戶後，隨即將開戶
    1,500 元款項提領完畢，直至95年11月20日始存入20,000元
    ，並同年月日提領15,000元，於同年月23日提領4,900 元，
    結餘94元，另於95年12年1 月再存入1,500 元，於同年月日
    提領1, 000元、於同年月3 日提領500 元後，結餘88元之情
    形，可知，本案第一銀行帳戶開戶後至被告所稱自己最後1
    次匯款使用該帳戶，此近10個月期間，被告僅有2 次存入金
    額不高之款項，且隨即提領一空，是被告顯然不常使用該帳
    戶，且該帳戶亦無存款可供提領使用甚明，則被告不將前揭
    已無存款之存摺放置家中，或進而將該帳戶予以結清終止，
    以策安全，反而將存摺、印章與提款卡一同放置在機車置物
    箱內攜出，增加遺失後，遭有心人士違法使用之風險，此與
    常情已有不符。再參諸存摺、提款卡與印章等為個人重要理
    財物品，更涉及個人隱私事項，一般人莫不謹慎小心保管為
    是，被告所有前揭存摺等物件若真係遭竊遺失，其理當會於
    知悉此情時旋即至警察機關報案或到銀行辦理掛失，以維護
    自身權益，惟被告卻置之不理，凡此種種均不合理。而經本
    院再檢視卷附第一商業銀行存款明細表分類帳，被告己身於
    95 年12 月3 日最後1 次提領帳戶內款項，存款結餘88元後
    ，該帳戶隨即出現密接、異常存提款，更有證人梁瑞玲、鄭
    素娥遭詐欺匯款之情形，與現今將己身結餘存款不多，且不
    需使用之帳戶出售或交付詐欺集團後、並隨即供作詐騙集團
    詐騙贓款匯入、提領之用等慣常作法相合。基此，被告前揭
    辯解，自難採信。
  (3)抑且，徵諸詐欺取財犯罪集團既知利用他人之帳戶掩飾犯罪
    所得，應非愚昧之人，當知社會上一般人如帳戶存摺、印章
    、提款卡、提款密碼遺失或遭竊，為防止拾（竊）得之人盜
    領存款或供作不法使用，必會於發現後立即報警或向金融機
    構辦理掛失止付，在此情形下，其等如仍以該帳戶作為犯罪
    工具，則在被害人將款項匯入該帳戶後，極有可能因帳戶所
    有人掛失止付而無法提領，則其等大費周章從事犯罪之行為
    ，卻只能平白無故替原帳戶所有人匯入金錢，此等損人不利
    己之舉，聰明狡詐之犯罪集團應無可能為之，換言之，犯罪
    集團份子為確信帳戶所有人不會報警或掛失止付，確定其等
    能自由使用該帳戶提款、轉帳，方能恃無忌憚要求被害人匯
    款至該指定帳戶，依此，更徵上開帳戶之存摺、提款卡、印
    章與密碼，確係被告自己交付犯罪集團份子無誤。
  (三)查一般國人向金融機構開設帳戶，並無任何法令限制，若係
    用於存提款之正當用途，大可光明正大自行申請，無須使用
    他人之帳戶。而帳戶係用來存提款項使用，倘有人收集他人
    帳戶做不明使用，出賣或出借帳戶之人，依社會一般人之認
    知，極易判斷係該隱身幕後之使用人意圖以使用他人帳戶，
    以供非法犯罪之用，而現行不法之徒並常利用他人帳戶來詐
    騙他人錢財之用，乃眾所週知之事實，而以被告年藉30 餘
    歲，應具有相當之社會歷練經驗，及詐欺集團利用人頭帳戶
    犯罪之情形，已為報章、媒體廣為報導等情，被告自當可預
    見將上開帳戶之存摺、提款卡、印章與密碼，交付姓名、年
    籍不詳之不明人士使用，該收集帳戶之人可能將之用來從事
    詐欺取財犯罪，作為詐欺取財取財之人頭帳戶，以收取被害
    人匯入之款項，竟仍將其帳戶存摺、提款卡、印章與密碼，
    交付該來路不明之人，顯具有縱有人以其金融帳戶實施詐欺
    犯罪亦不違背其本意之幫助意思。而按刑法上之幫助犯，係
    對於犯罪與正犯有共同之認識，而以幫助之意思，對於正犯
    資以助力，而未參與實施犯罪之行為者而言。本件被告提供
    其帳戶之相關物件使被害人存入款項，僅為他人之詐欺取財
    犯行提供助力，尚無以自己實施詐欺犯罪之意思，與他人有
    共同犯罪之犯意聯絡，而有參與或分擔詐欺取財犯罪之構成
    要件行為，是本件被告僅有幫助詐欺之犯意，而為詐欺取財
    構成要件以外之行為，尚難認被告係詐欺罪之共同正犯。
  (四)綜上所述，被告前開所為辯解，顯係卸責之詞，不足採信，
    被告幫助他人犯詐欺罪之行為，事證明確，應依法論科。
三、核被告所為，係犯刑法第30條第1 項前段、第339 條第1項
    之幫助詐欺取財罪。又該犯罪集團雖多次詐欺證人梁瑞玲、
    鄭素娥，致其等陷於錯誤，而先後交付財物，惟被告僅以前
    開一次之幫助行為，幫助犯罪集團犯前開多次詐欺取財犯行
    ，僅成立一次幫助犯罪行為，並應依刑法第30條第2 項之規
    定，按正犯之刑減輕之。爰審酌被告提供帳戶幫助他人犯罪
    ，致使真正犯罪者難以被查獲，助長詐欺犯罪風氣猖獗，破
    壞社會治安及金融秩序甚鉅，並使證人梁瑞玲、鄭素娥受有
    損害，惟被告僅提供帳戶，尚未直接參與詐欺取財犯行，且
    非實際獲得暴利之人，情節顯較輕微，及參以其犯罪後猶否
    認犯行，堅不吐實等一切情狀，量處如主文所示之刑，並諭
    知易科罰金之折算標準。又本件被告之犯罪時間為96年4 月
    24日之前，被告係在中華民國96年罪犯減刑條例施行後之96
    年6 月15日，始因未到庭而遭臺灣臺北地方法院檢察署檢察
    官通緝，並於96年6 月22 日 經緝獲歸案，此有通緝書、報
    到單、96年6 月22日偵查筆錄各1 份可參，是其並無上開條
    例第5 條不得減刑規定之適用（81年度台上字第3380號判決
    要旨參照），爰依同條例第2 條第1 項第3 款規定，減其宣
    告刑2 分之1 ，及諭知易科罰金之折算標準。
四、被告所交付之上開帳戶、提款卡與印章，雖係供犯罪所用之
    物，但未經扣案，迄今仍未取回，且非義務沒收之物，爰不
    為沒收之諭知，附此敘明。
據上論斷，應依刑事訴訟法第299 條第1 項前段，刑法第30條第
1 項前段、第2 項、第339 條第1 項、第41條第1 項前段，刑法
施行法第1 條之1 ，中華民國96年罪犯減刑條例第2 條第1 項第
3 款、第7 條、第9 條，判決如主文。
本案經檢察官郭瑜芳到庭執行職務。
中　　華　　民　　國　　96　　年　　12　　月　　31　　日
　　　　　　　　　臺灣臺北地方法院刑事第二庭
                      審判長法  官  劉煌基
                            法  官  葉力旗
                            法  官  賴淑美
以上正本證明與原本無異。
如不服本判決，應於判決送達後10日內向本院提出上訴狀 (應附
繕本)，上訴於臺灣高等法院。
                             書記官  許翠燕
中    華    民    國    96    年   12      月   31   日
附錄本案論罪科刑法條：
刑法第339條
意圖為自己或第三人不法之所有，以詐術使人將本人或第三人之
物交付者，處五年以下有期徒刑、拘役或科或併科一千元以下罰
金。
以前項方法得財產上不法之利益或使第三人得之者，亦同。
前二項之未遂犯罰之。
